臺灣高等法院臺中分院民事判決　九十三年度重上字第三九號
　　　上　訴　人　己○○○
　　　　　　　　　辛　○
　　　　　　　　　戊○○
　　　　　　　　　午○○○
　　　　　　　　　巳○○
　　　　　　　　　甲○○
　　　　　　　　　丑○○
　　　　　　　　　寅○○
　　　　　　　　　丁○○○
　　　　　　　　　癸○○
　　　訴訟代理人　辰○○
　　　被　上訴人　庚○○
　　　　　　　　　丙○○
　　　　　　　　　乙○○
　　　　　　　　　壬　○
　　　　　　　　　卯○○
　　　　　　　　　子○○
右當事人間土地所有權移轉登記等事件，上訴人對於中華民國九十二年一月七日臺灣
彰化地方法院九十一年度重訴字第三三○號第一審判決提起上訴，本院於民國九十三
年八月四日言詞辯論終結，玆判決如左：
      主      文
上訴及追加之訴均駁回。
第二審訴訟費用（含追加之訴）由上訴人負擔。
      事實及理由
一、按在第二審為訴之變更或追加，非經他造同意，不得為之。但民事訴訟法第二百
    五十五條第一項第二款至第六款情形，不在此限。又請求之基礎事實同一者，縱
    於訴狀送達後，原告仍得將原訴變更或追加他訴，無須得被告同意，此觀民事訴
    訟法第四百四十六條第一項、第二百五十五條第一項第二款規定自明。本件上訴
　　人於原審依物上請求權及民法第一百十三條規定請求，於本院追加依侵權行為、
　　不當得利規定請求，其主要爭點係以楊欠侵害渠等被繼承人楊鐵土地所有權，先
　　後兩請求主要爭點既有共同性，請求基礎又有關連性、同一性，且證據資料之利
　　用上亦有一體性，依訴訟經濟原則，自宜利用同一訴訟程序審理，藉以一次解決
　　本件之紛爭，上訴人於本院追加基礎事實同一之侵權行為及不當得利之訴訟標的
　　為請求，依法自無庸得被上訴人之同意，應准上訴人為訴之追加，合先敘明。
二、上訴人主張：坐落彰化縣溪湖鎮○○段第五六八地號、地目田、面積五六三平方
　　公尺土地（以下稱系爭五六八號土地），同段五三八地號、地目田、面積四二七
　　平方公尺土地（以下稱系爭五三八號土地），同段四六三之一地號、地目田、面
　　積一九二五平方公尺土地（以下稱系爭四六三之一號土地），同段四六九地號、
　　地目建、面積九三六平方公尺土地（以下稱系爭四六九號土地），為渠等被繼承
　　人楊鐵向胡德發、胡虞、胡乞、胡平針、胡　、胡榮等人所購買，為楊鐵所有，
　　無償借予楊欠耕作，民國（以下同）三十五、六年間，因楊鐵房屋大火燒毀而遷
　　移他處，楊欠見楊鐵不識字且地契資料均遭大火滅失，竟起貪念，與當時員林地
　　政事務所科長羅有財互為勾串，在土地登記簿謄本，將上開土地所有人楊鐵，擅
　　自篡改為楊欠，另土地登記簿謄本，雖有部分土地移轉之原因登記為買賣，惟未
　　舉證買賣雙方有資金之往來，尚難認有買賣之情形。而被上訴人均知情上開土地
　　為楊鐵所有，各該土地所有權移轉登記之行為，為隱匿財產之通謀虛偽意思表示
　　，所為之買賣、贈與行為均無效，其登記即有無效原因，不受土地法第四十三條
　　規定之保護等情，爰依侵權行為、不當得利、物上請求權及民法第一百十三條規
　　定，求為：(一)確認被上訴人庚○○所有系爭五六八號土地，其自被上訴人子○○
　　之間買賣移轉登記，以及被上訴人子○○與楊陳泯之間就上開土地之繼承登記、
　　楊陳泯與楊欠之間就上開土地之贈與移轉登記，均為無效，應予塗銷所有權移轉
　　登記，被上訴人庚○○應將上開土地所有權移轉登記與上訴人，並交還上訴人。
　　(二)確認被上訴人庚○○所有系爭五三八號土地、其自被上訴人子○○之間買賣移
　　轉登記，以及被上訴人子○○與楊陳泯之間就上開土地之繼承登記、楊陳泯與楊
　　欠之間就上開土地之贈與移轉登記，均為無效，應予塗銷所有權移轉登記，被上
　　訴人庚○○應將上開土地移轉登記與上訴人，並交還上訴人。(三)確認被上訴人丙
　　○○所有系爭四六三之一號土地，其自被上訴人乙○○之贈與移轉登記，以及被
　　上訴人乙○○與楊欠之間就上開土地之買賣移轉登記，均為無效，應予塗銷所有
　　權移轉登記，被上訴人丙○○應將上開土地移轉登記與上訴人，並交還上訴人。
　　(四)確認被上訴人卯○○所有系爭四六九號土地，其自壬○之買賣移轉登記，以及
　　壬○與楊欠之間就上開土地之贈與移轉登記，均為無效，應予塗銷所有權移轉登
　　記，被上訴人卯○○應將上開土地所有權移轉登記與上訴人，並交還上訴人之判
　　決（上訴人於原審尚主張同段四七五之八、四七五之一、四七０地號土地為渠等
　　被繼承人楊鐵所有，經原審駁回上訴人該部分之請求，未據上訴人聲明不服，該
　　部分因未繫屬本院，不予敘述）。
三、被上訴人壬○、卯○○、子○○則以：上訴人應就系爭五三八、五六八、四六九
　　號土地，為楊鐵所有之事實，負舉證責任，再依台灣光復後之土地登記簿謄本記
　　載觀之，楊鐵從未登記為土地所有權人，楊鐵既未依我國土地法及土地登記規則
　　完成不動產所有權登記，上訴人之請求權因時效經過而消滅等語。被上訴人丙○
　　○、乙○○則以：乙○○於四十一年間向楊欠購買系爭四六三之一號土地，因已
　　善意取得系爭土地，再將所有權移轉與被上訴人丙○○等語。上訴人丙○○並以
　　上訴人之請求權因時效經過而消滅等語。被上訴人庚○○則以：系爭五三八、五
　　六八號土地，係訴外人楊秀美信賴土地登記，善意向子○○購買後，指定登記於
　　其名下，上訴人之請求權因時效經過而消滅等語，資為抗辯。
四、玆依卷內之土地登記簿謄本，就上訴人主張之各筆土地變動情形，詳列如后：
  (一)系爭五三八、五六八號土地，於四十二年七月三十一日以放領移轉為原因登記為
    楊欠所有，楊欠於六十八年七月二十一日以贈與為原因，移轉登記與楊陳泯所有
    ，於七十七年七月七日由被上訴人子○○辦理分割繼承登記，於八十四年一月十
    九日以買賣為原因，移轉登記與被上訴人庚○○（見原審卷(一)六二至六四、三九
    六、三九七頁）。
  (二)系爭四六三之一號土地，於三十六年十月二十三日登記為楊欠所有，楊欠於四十
    一年七月二十五日以買賣為原因，移轉登記予被上訴人乙○○，被上訴人乙○○
    於八十八年六月十七日以贈與為原因移轉登記與被上訴人丙○○（見原審卷(一)八
    ０至八三頁）。
  (三)系爭四六九號土地，於三十六年九月二十五日登記為楊欠所有，楊欠於七十三年
    五月二十一日以贈與為原因，移轉登記與壬○所有，壬○於九十一年五月二十七
    日以買賣為原因，移轉登記與被上訴人卯○○所有（見原審卷(一)四一至四三頁）
    。
五、按請求權因十五年間不行使而消滅，民法第一百二十五條定有明文。又已登記不
    動產所有人之回復請求權，無消滅時效之適用；未登記不動產所有權之回復請求
    權，仍應適用民法第一百二十五條消滅時效之規定，復經司法院著有二十八年院
    字第一八三三號及五十四年釋字第一○七號解釋可循。而此所謂登記，係指依我
    國法令所為之登記而言，不包括日據時期之土地登記在內。次按因侵權行為所生
    之損害賠償請求權，自有侵權行為時起逾十年而消滅，民法第一百九十七條第一
    項後段定明文。查，系爭五三八、五六八、四六三之一號、四六九號土地，上訴
　　人之被繼承人楊鐵從未依我國法令登記為楊鐵所有，此從前述之土地變動情形可
　　得知悉，而上開土地又分別於三十六年九月二十五日、十月二十三日、四十二年
　　七月三十一日登記為楊欠所有，上訴人於逾四十九年後，遲至九十一年十一月十
　　五日始提起本訴，上訴人依侵權行為、不當得利、物上請求權及民法第一百十三
　　條規定請求，已罹於時效而消滅，被上訴人壬○、子○○、卯○○、丙○○、庚
　　○○以上訴人之請求權已罹時效而消滅為辯，應屬有據。則上訴人請求渠等就上
　　開土地確認買賣移轉登記、贈與移轉登記、繼承登記均無效，應予塗銷，將上開
　　土地移轉登記與上訴人，並交還上訴人，即無理由，應予駁回。
六、被上訴人乙○○雖未為時效完成之抗辯，惟上訴人主張被上訴人乙○○已知情系
　　爭四六三之一號土地為楊欠不法取得，其與楊欠之買賣為虛偽乙節，為被上訴人
　　乙○○所否認，而上訴人又未舉證以實其說，自難採信。再者，依卷附土地登記
　　簿謄本記載，系爭四六三之一號土地，於三十六年十月二十三日登記為楊欠所有
　　，被上訴人乙○○係於四十一年七月二十五日以買賣為原因取得系爭四六三之一
　　號土地（見原審卷(一)八○至八三頁），依土地法第四十三條規定：「依本法所為
　　之登記，有絕對效力」，亦即善意第三人如因信賴登記之內容而為法律行為，其
　　權利應受保障。被上訴人乙○○於四十一年七月二十五日取得系爭四六三之一號
　　土地時，土地登記簿謄本登記之所有權人為楊欠，且無任何查封或禁止處分之登
　　記，故被上訴人乙○○辯其係因信賴登記而買受等語，應屬可採，上訴人引用最
　　高法院六十一年台再字第五六號判決，主張土地法第四十三條所謂第三人不包括
　　繼承人云云，惟被上訴人乙○○並非繼承人，自不能援引為有利其主張之依據。
　　是上訴人請求楊宗與楊欠間就系爭四六三之一號土地之買賣移轉登記為無效，
　　應予塗銷，即屬無據，應予駁回。
七、從而，上訴人依侵權行為、不當得利、物上請求權及民法第一百十三條規定，為
　　本件訴請求（含追加之訴），即無理由，均應予駁回。原審駁回上訴人之請求，
　　理由雖不同，惟結果相同，仍應予以維持。上訴論旨，仍執陳詞，指摘原判決不
　　當，求予廢棄，為無理由。至上訴人請求傳訊胡鐘漢證明楊鐵向胡德發、胡虞、
　　胡乞、胡平針、胡　、胡榮等人購買之事實，而楊欠取得土地之原因，因被上訴
　　人壬○、子○○、卯○○以時效已完成抗辯，自無需再予審究，應無傳訊之必要
　　。本件事證已臻明確，兩造其餘攻擊防禦方法及舉證，核與本件判決結果不生影
　　響，無庸逐一論列，併此敘明。
據上論結：本件上訴人之上訴及追加之訴，均無理由，依民事訴訟法第四百四十九條
第二項、第七十八條、第八十五條第一項前段，判決如主文。
中　　　華　　　民　　　國　　九十三　　年　　　八　　　月　　 十八　　 日
~B1民事第六庭審判長法　官　吳火川
~B2　　　　　　　　法　官　吳惠郁
~B3　　　　　　　　法　官　饒鴻鵬
右為正本係照原本作成。
如對本判決上訴，須於收受判決送達後二十日內向本院提出上訴書狀，其未表明上訴
理由者，應於提出上訴後二十日內向本院提出上訴理由書(須按他造人數附具繕本)。
上訴時應提出委任律師為訴訟代理人之委任狀。具有民事訴訟法第四百六十六條之一
第一項但書或第二項之情形為訴訟代理人者，另應附具律師及格證書及釋明委任人與
受任人有該條項所定關係之釋明文書影本。
~B 　 　　　　　　書記官　陳如慧
中　　　華　　　民　　　國　　九十三　　年　　　八　　　月　　 二十　　 日
                                                                        Ｈ
